臺灣臺南地方法院臺南簡易庭民事判決　
109年度南簡字第1074號
原      告  李澤杰  

訴訟代理人  王朝揚律師
被      告  吳正綱  

上列當事人間請求確認本票債權不存在事件，經本院於民國110
年3月16日言詞辯論終結，本院判決如下：
    主      文
確認被告持有之原告所簽發如附表所示之本票，於逾新臺幣伍拾
貳萬柒仟元部分，對原告之本票債權不存在。
原告其餘之訴駁回。
訴訟費用由被告負擔百分之六十六，餘由原告負擔。
    事實及理由
一、按確認法律關係之訴，非原告有即受確認判決之法律上利益
    者，不得提起之，民事訴訟法第247條第1項定有明文。又所
    謂即受確認判決之法律上利益，係指法律關係之存否不明確
    ，原告主觀上認其在法律上之地位有不安之狀態存在，且此
    種不安之狀態，能以確認判決將之除去者而言，若縱經法院
    判決確認，亦不能除去其不安之狀態者，即難認有受確認判
    決之法律上利益（最高法院52年台上字第1240號裁判要旨參
    照）。本件原告主張被告持有其為發票人，如附表所示：發
    票日為民國105年1月17日、票載金額為新臺幣（下同）155
    萬元、到期日107年1月17日、票據號碼CH493153之本票（下
    稱系爭本票），向本院聲請109年度司票字第1347號民事裁
    定准予強制執行，有民事裁定在卷可按，惟原告否認該本票
    債權，兩造就本票債權存在與否已發生爭執，原告提起本件
    確認本票債權不存在之訴，有即受確認判決法律上利益。
二、原告主張：
（一）原告前於101年間因需錢孔急，陸續向被告借款應急，由
      於借款當時原告因收入不穩定，故原告於借款之初即已向
      被告表明因收入不穩定恐暫時無法立即償還，被告於借款
      之初雖慷慨允諾借款並表示因原告經濟拮据暫無庸還款，
      致原告誤信以為真，遂自101年3月起陸續向借款，借款金
      額共80萬元，原告於借款後，旋即於借款次月起陸續還款
      ，先後已償還873,000元（借款金額、還款金額詳附表，
      見鈞院卷第111、113頁）。
（二）兩造於借款之初未言明或約定利息及還款期限，而原告前
      後還款873,000元，已逾借款總額80萬元，故原告於104年
      初向被告表明已還款完畢。詎被告經原告通知已還款完畢
      後，竟表示經伊統計尚積欠本息約一百餘萬元，並要求原
      告繼續還款。然被告所稱積欠本息究竟如何計算，被告卻
      始終拒絕透露，雙方因而起爭執，而原告亦拒絕再次還款
      。然於105年初被告竟以將對原告提告並讓原告失去工作
      等要脅原告，且除要求原告將積欠之本息於二年内還清外
      ，並要求原告簽立本票及借據乙紙交伊收執，原告因不諳
      法律且又恐失去工作，遂依被告之指示簽立系爭本票及借
      據乙紙交被告收執。其後並在被告要求下陸續還款，惟因
      原告既未積欠被告上開債款，且原告因甫任新職經濟狀況
      亦不佳而無力繼續還款。而被告除陸續催款外，更屢威脅
      要前往原告工作地點滋事並使原告失業，且另執系爭本票
      向鈞院聲請裁定准予強制執行，並經鈞院以109年度司票
      字第1347號裁定准予強制執行在案。
（三）系爭本票既係原告因被告威脅下，為要求原告繼續清償前
      所積欠款項所簽立，且實際上原告於系爭本票簽發時，除
      未曾再向被告借款外，原告前所積欠被告之借款，亦早已
      清償完畢，均已如前述。雖原告於被告要脅下簽立該面額
      155萬元之本票，惟系爭本票既係擔保被告前借款原告之
      本息所簽發，被告借款予原告之總額僅80萬元，原告已清
      償達873,000元，系爭本票所擔保之債權，已因原告清償
      而不復存在。
（四）聲明：
　　⒈確認被告執有之原告所簽發如附表所示之本票，對原告之
      本票債權不存在。
　　⒉訴訟費用由被告負擔。
三、被告則以：
（一）原告先後向被告借款六次，被告交付借款包括匯款4次、
　　  現金給付2次，前後借款金額為140萬元，被告交付借款之
　　  金額及時間如附表所示（見鈞院卷第55頁）。
（二）被告並無威脅原告或威脅要到原告工作地點鬧事，原告在
　　  105年1月17日自行簽發面額155萬元之系爭本票，說15萬
　　  元是原告未如期還款造成被告的困擾自行添加的，並不是
　　  被告要脅。
（三）原告迄今清償被告之金額為873,000元。
（四）聲明：
　　⒈原告之訴駁回。
　　⒉訴訟費用由原告負擔。
四、兩造不爭執事項：
（一）被告執有原告105 年1 月17日所簽發、票面金額155 萬元
      、到期日107 年1 月17日之本票一紙，經提示未獲付款，
      被告聲請本院以109 年度司票字第1347號裁定得為強制執
      行確定在案。
（二）兩造為系爭本票之前後手，原因關係為消費借貸契約。
（三）被告為交付原告借款於：101年3月20日匯款10萬元、101
      年8月3日匯款10萬元、101年9月24日匯款20萬元、102年2
      月4日匯款40萬元，共80萬元予原告。
（四）原告對於被告提出借據二紙（見本院卷第99、100頁）形
      式上真正不爭執。
（五）被告對於原告主張已清償873,000 元不爭執（明細如本院
      卷第109-113頁陳報狀）。
五、本件兩造所爭執者，在於：「被告抗辯：其交付予原告之借
    款，除上述匯款80萬元以外，另於101年8月3日交付現金20
    萬元、101年9月24日交付現金40萬元是否屬實？原告請求確
    認被告持有原告所簽發系爭本票，對原告之票據債權不存在
    ，是否有理由？」本院分述得心證之理由如下：
（一）按當事人主張有利於己之事實者，就其事實有舉證之責任
      ，民事訴訟法第277條前段定有明文。又本票本身是否真
      實，即是否為發票人所作成，應由執票人負證明之責（最
      高法院50年臺上字第1659號判決意旨參照）。再本票屬無
      因證券，票據債務人固不得以自己與發票人或執票人前手
      間所存在之抗辯事由，對抗執票人，惟尚非不得以自己與
      執票人間所存之抗辯事由對抗執票人，此觀票據法第13條
      本文之反面解釋自明。另金錢消費借貸為要物契約，須當
      事人間互相表示借貸之意思一致，且貸與人將金錢之所有
      權移轉於借用人，始生效力。票據執票人倘主張其執有票
      據之原因為消費借貸，而經發票人否認時，對其已交付借
      款事實，自應負舉證責任。（最高法院82年度台上字第32
      02號、83年度台上字第526號、96年度台簡上字第23號、1
      04年度台簡上字第35號、105年度台簡上字第7號判決意旨
      可資參照）。
（二）原告主張被告僅於101年3月20日匯款10萬元、101年8月3
      日匯款10萬元、101年9月24日匯款20萬元、102年2月4日
      匯款40萬元，共80萬元予原告，其餘借款60萬元未交付云
      云，然為被告所否認，兩造既為系爭本票之直接前後手，
      被告並自陳系爭本票係擔保原告之140萬元借款，被告應
      就其所辯有於101年8月3日交付現金20萬元、101年9月24
      日交付現金40萬元予原告一節負舉證之責。經查：
　　⒈原告於101年8月3日向被告借款30萬元，被告已交付借款
　　　30萬元予原告，有原告書立之借據一紙在卷可憑「立約人
      李澤杰與吳正綱約定如下：吳正綱於民國壹佰零壹年八月
      三日，將新臺幣叁拾萬元交於李澤杰，…，並於壹佰零壹
      年拾壹月拾日，將新臺幣叁拾萬元整匯入吳正綱指定戶頭
      。」（見本院卷第99頁），原告對該借據之真正亦不爭執
      ，則除被告以匯款方式交付10萬元外，被告抗辯當日另交
      付20萬元現金予原告等情，應可採信。
　　⒉原告於101年9月24日向被告借款60萬元，被告已交付借款
　　　60萬元予原告，有原告書立之借據一紙在卷可憑「立約人
      李澤杰與吳正綱約定如下：吳正綱於民國壹佰零壹年玖月
      貳拾肆日，交付新臺幣陸拾萬元整給李澤杰，約定李澤杰
      於民國壹佰零壹年拾貳月叁拾壹日，將新臺幣陸拾萬元整
      匯還給吳正綱。…」（見本院卷第100頁），原告對該借據
      之真正亦不爭執，則除被告以匯款方式交付20萬元外，被
      告抗辯當日另交付40萬元現金予原告等情與事實相符。
　　⒊綜上，被告抗辯稱其交付原告之借款除匯款之80萬元外，
      另交付現金60萬元，共交付借款140萬元堪可採信。
（三）兩造間之系爭借款並無利息之約定，原告之清償均抵充本
      金，此經被告自認在卷（見本院卷第28頁），而本件借款
      金額為140萬元，原告已清償873,000元，尚有527,000元
      未清償。雖被告抗辯稱原告借款140萬元，又自願給被告
　　　15萬元作為未如期還款造成被告的困擾之補償，故簽發票
      面金額155萬元之系爭本票云云，然為原告所否認，被告
      對此有利於已之事實未能舉證證，自無可採。從而，系爭
      本票之原因關係為兩造間之140萬元消費借貸契約，原告
      已清償873,000元，尚欠527,000元，被告復未能證明兩造
      就系爭本票債權逾527,000元部分確有借貸之原因關係存
      在，或原告同意補償被告15萬元之事實，則依前揭舉證責
      任分配之結果，原告主張其就系爭本票之原因關係，僅餘
      借款527,000元（計算式：1,400,000-873,000=527,000）
      尚未清償，被告就逾此金額之本票債權對原告不存在，即
      屬有據。
五、綜上所述，原告請求確認被告持有系爭本票於逾527,000元
    部分，對原告本票債權不存在，為有理由，應予准許。逾此
    部分之請求，則無理由，應予駁回。
六、本件事證已臻明確，兩造其餘攻擊防禦方法，於本判決結果
    不生影響，爰不一一論述，附此敘明。
七、訴訟費用負擔之依據：民事訴訟法第79條。 
中　　華　　民　　國　　110 　年　　3 　　月　　30　　日
                  台南簡易庭  法　官  張麗娟
以上為正本係照原本作成。
如對本判決上訴，須於判決送達後20日內向本院提出上訴狀（須
附繕本）。
中　　華　　民　　國　　110 　年　　3 　　月　　30　　日
                              書記官  高培馨
附表： 
編號    發票日  票面金額 （新台幣）    到期日 票據號碼 001 105年1月17日 1,550,000元 107年1月17日 CH493153